【裁判字號】    97,審再,8
【裁判日期】    980702
【裁判案由】    再審之訴
【裁判全文】
臺灣臺北地方法院民事判決               97年度審再字第8號
再審原告    乙○○
                        樓
訴訟代理人  沈奕瑋律師
再審被告    甲○○
上列當事人間請求清償債務等事件，再審原告對於民國94年11月
17日本院93年度訴字第4749號確定判決提起再審之訴，本院判決
如下：
    主      文
再審之訴駁回。
再審訴訟費用由再審原告負擔。
    事實及理由
一、再審意旨略以：再審被告為訴外人威碩抖技股份有限公司（
    下稱威碩公司）第一任董事長，任期自民國88年5月間威碩
    公司創立時起至91年6月28日改選訴外人程正平為第二任董
    事長時止。91年10月間，再審被告與程正平生有齟齬，乃央
    求再審原告擔任第三任董事長，再審原告雖勉予同意，但提
    出再審被告必須對當時威碩公司之債務負清償責任之條件，
    經再審被告同意後，遂於91年10月13日改選再審原告為威碩
    公司第三任董事長。詎程正平為避免其借予威碩公司新台幣
    （下同）1,000萬元之債權無法獲得清償，乃拒絕交付威碩
    公司會議議事錄、存摺、印鑑等方式抵抗，再審原告遂以威
    碩公司之名義對程正平提起返還相關物品之訴訟，嗣後雙方
    為解決糾紛，乃於91年11月29日簽立協議書（下稱系爭協議
    書），約定威碩公司應簽發本票以清償程正平前於91年7月
    31 日借予威碩公司1,000萬元之債務，本票到期日為簽署系
    爭協議書之日起45天，且應由再審原告擔任背書人。92年1
    月間，前開本票清償期屆至，因威碩公司財務狀況不佳，無
    法足額清償，再審原告遂要求再審被告儘速處理。再審被告
    事後向再審原告表示，已向他人融資300萬元，但要求威碩
    公司簽發支票作為擔保，並要求兩造共同背書，再審原告乃
    以威碩公司之名義簽發發票日均為92年5月31日、面額分別
    為300萬元（本金部分）、50,301元（利息部分）、受款人
    空白之支票2紙，並由再審原告背書後交付再審被告，嗣再
    由再審被告背書後交付融資人。其後，訴外人自強資產管理
    公司（下稱自強公司）執系爭2紙支票訴請再審原告給付票
    款，再審原告因受敗訴判決，故向自強公司支付3,050,301
    元。惟兩造既是共同背書人，依票據法第5條第2項規定應負
    連帶責任，是再審原告爰依民法第280條第1項規定訴請再審
    被告分擔1/2即1,520,150.5元，及自93年8月31日起算之利
    息。詎本院93年度訴字第4749號確定判決（下稱原確定判決
    ）竟以程正平證稱：前開1,000萬元借款係再審原告於92年
    11 、12月間清償一語，而推論「係爭票據之到期日為92年
    05 月31日，一般而言，鮮有簽發票據借款半年後，才使用
    該借款」，並逕而認定證人陳麗秋證稱：「道理上甲○○應
    該先背書，因為程正平是要向甲○○要壹仟萬元，因為甲○
    ○答應他要負責，否則乙○○不要擔任董事長」等語不可採
    信。然而，再審原告先於台灣士林地方法院檢察署95年度偵
    字第4513號案件中發現系爭協議書之存在，而依系爭協議書
    所載，威碩公司清償程正平債務之時間應為92年1月中旬。
    事後再審原告復於97年11月10日閱覽臺灣士林地方法院97年
    度士簡字第1248號卷宗時，又發現威碩公司於永豐商業銀行
    竹北光明分行（原台北國際商業銀行湖口分行）之客戶歷史
    資料查詢明細表」（下稱系爭歷史交易明細），得知當初融
    資之人即訴外人謝得龍曾於92年1月13日匯款300萬元至威碩
    公司之帳戶，且威碩公司於92年1月14日亦轉出10,000,045
    元，由此足證程正平受償之時間應為92年1月14日，而非程
    正平證稱之92年11、12月間。職是之故，前審據程正平錯誤
    證詞所為之判決，自屬有誤，是系爭協議書及歷史交易明細
    等新證據如經斟酌，再審原告自可受較有利益之裁判無疑。
    為此，爰依民事訴訟法第496條第1項第13款規定提起再審等
    語。並聲明：（一）原確定判決廢棄。（二）再審被告應給
    付再審原告1, 525,150元，及自93年8月31日起至清償日止
    ，按年息5％計算之利息。（三）再審原告願供擔保，請准
    宣告假執行。
二、按再審之訴，應於30日之不變期間內提起。前項期間，自判
    決確定時起算，判決於送達前確定者，自送達日起算；其再
    審之理由發生或知悉在後者，均自知悉時起算。但自判決確
    定後已逾五年者，不得提起，民事訴訟法第500條第1項、第
    2 項定有明文。又再審之訴，應以訴狀表明再審理由及關於
    再審理由並遵守不變期間之證據，提出於管轄法院為之，同
    法第501條第1項第4款亦有明文。經查，本件再審原告主張
    伊係於97年11月10日閱覽臺灣士林地方法院97年度士簡字第
    1248號卷宗時，始發現未經原確定判決斟酌之證物即系爭歷
    史交易明細，而認本件有民事訴訟法第496條第1項第13款規
    定之再審理由等情，業據其提出閱卷聲請書、系爭歷史交易
    明細等件影本為憑，是再審原告就此部分於97年12月2日提
    起本件再審之訴，未逾前述提起再審之訴不變期間之規定，
    係屬合法。至於再審原告另以伊於台灣士林地方法院檢察署
    95年度偵字第4513號案件中發現系爭協議書之存在為由，依
    民事訴訟法第496條第1項第13款規定提起再審，惟再審原告
    就此部分並未據提出任何足供本院即時調查之證據，用供證
    明其發現系爭協議書起迄提起本件再審之訴止，並未逾30
    日之再審不變期間，按諸首開法條規定，再審原告據此為再
    審之理由，並非合法，合先敘明。
三、次按當事人發現未經斟酌之證物或得使用該證物者，但以如
    經斟酌可受較有利益之裁判者為限，得以再審之訴對於確定
    終局判決聲明不服，固為民事訴訟法第496條第1項第13款所
    明定。惟所謂當事人發現未經斟酌之證物，或得使用該證物
    者，係指前訴訟程序事實審言詞辯論終結前已存在之證物，
    因當事人不知有此，或雖知之，而未能使用致未經斟酌，現
    始知之，或現始能使用者而言（最高法院29年上字第1005號
    、32年上字第1247號判例意旨可資參照）。本件再審原告主
    張伊於97年11月10日閱覽臺灣士林地方法院97年度士簡字第
    1248號卷宗時，始發現未經前訴訟程序審酌之系爭歷史交易
    明細乙節，固據提出閱卷聲請書、系爭歷史交易明細等件影
    本為證。然查，依再審原告提出之系爭歷史交易明細觀之，
    謝得龍係於92年1月13日匯款300萬元至威碩公司之帳戶，威
    碩公司並於92年1月14日轉出10,000,045元，而當時擔任威
    碩公司董事長之人即為再審原告，衡諸一般公司治理及金融
    機構處理客戶交易資料之情形，時任威碩公司董事長之再審
    原告焉有於前審94年11月3日言詞辯論終結前，不知公司有
    上開交易且得向銀行調取相關交易紀錄之可能，是再審原告
    諉言伊於97年11月10日閱覽卷宗時始發現系爭歷史交易明細
    云云，豈足信採。準此，足認系爭歷史交易明細係於前訴訟
    程序言詞辯論終結前即已存在，且為再審原告知之並得為使
    用，而非現始知之，或現始能使用者，是再審原告據此提起
    本件再審，即與民事訴訟法第496條第1項第13款規定之要件
    不合，難認有再審之事由。
四、末按再審之訴顯無再審理由者，得不經言詞辯論，以判決駁
    回之，民事訴訟法第502條第2項定有明文。綜上所述，本件
    再審原告固據系爭協議書及歷史交易明細等證物，並依民事
    訴訟法第496條第1項第13款規定提起本件再審，惟再審原告
    之主張或未表明遵守不變期間之證據，或不符前開規定之再
    審事由，依上開規定，本件爰不經言詞辯論，逕以判決駁回
    之。
五、依民事訴訟法第502條第2項、第78條，判決如主文。
中    華    民    國    98    年     7    月     2    日
                  民事第六庭    法  官  林秀圓
以上正本係照原本作成
如對本判決上訴，須於判決送達後20日內向本院提出上訴狀
中    華    民    國    98    年     7     月    2    日
                                書記官  馮姿蓉


司法院資訊處製作；財團法人民間司法改革基金會備份。
